台灣高等法院民事判決　　　　　　　　　 95年度重上字第3號
上　訴　人　丁○○
　　　　　　戊○○
共　　　同
訴訟代理人　丙○○
被上訴人　　國防部空軍司令部
法定代理人　彭勝竹
訴訟代理人　徐克銘律師
　　　　　　洪大植律師
　　　　　　林建志律師
複 代理 人　甲○○
上列當事人間請求損害賠償事件，上訴人對於中華民國94年11月
17日台灣台北地方法院94年度重訴字第16號第一審判決，提起上
訴，並為訴之追加，本院於96年10月24日言詞辯論終結，判決如
下：
    主      文
上訴及追加之訴均駁回。
第二審及追加之訴訴訟費用由上訴人負擔。
    事實及理由
一、本件上訴人主張：上訴人丁○○、戊○○於民國58、59年間
    ，分別向被上訴人價購所有之坐落「台北市藍天新村」，門
    牌號碼為台北市○○街330巷1弄2號、3弄1號3樓之房屋（下
    稱系爭房屋），竟於91年12月30日，遭被上訴人依業已廢止
    之國軍眷區違章建築取締辦法（下稱取締辦法）相關規定，
    違法拆除，分別受有新台幣（下同）2,861萬4,130元、946
    萬2,812元之屋毀損害。另丁○○所有分置於各該房屋內，
    共6幅之國畫，亦同遭毀損滅失。為此依民法第184條、第
    196條之規定，求為命被上訴人依序給付（賠償）丁○○、
    戊○○2,361萬元、893萬9,000元，及均自91年12月30日起
    加付法定遲延利息之判決。
二、被上訴人則以：系爭房屋係伊起造而配住予上訴人之國軍眷
    舍，上訴人所稱為伊等價購所有，因遭拆除而受有損害云云
    ，並不可採。又該房屋坐落於國軍老舊眷村「藍天新村」，
    未取得建管機關許可之建造執照，屬取締辦法第２條所定之
    違章建築。伊經限期公告上訴人取走屋內貴重物品，自行搬
    離後，依斯時仍屬有效之該取締辦法相關規定，執行拆除，
    自無侵權行為可言。另伊已依國軍老舊眷村改建條例（下稱
    改建條例），提供興建完成之房舍予上訴人以成本價購，上
    訴人放棄價購後，與伊於91年2月21日訂定協議書（下稱系
    爭協議書）。伊除已各給付上訴人743萬4,900元之輔助購宅
    款外，上訴人依該協議書約定，亦應即騰空房屋交伊處分。
    是伊依系爭協議書之約定，拆除系爭房屋，亦無不法之情。
    至丁○○並未舉證證明確有6幅國畫置於系爭房屋內，其請
    求賠償損害，仍屬無理等語，資為抗辯。
三、原審駁回上訴人之訴，上訴人不服，提起第二審上訴後，除
    減縮其請求賠償之金額為1元，並為訴之追加（請求精神損
    害賠償），為競合之請求，聲明：原判決（除減縮部分外）
    不利於上訴人部分廢棄；廢棄部分，被上訴人應各給付上訴
    人1元。被上訴人則聲明駁回上訴人之上訴及追加之訴。
四、查被上訴人之法定代理人，經變更為乙○○後，再變更為彭
    勝竹，其等分別聲明承受訴訟，於法並無不合。又上訴人以
    所有系爭房屋及國畫遭被上訴人不法毀損為由，於本院追加
    請求精神損害賠償，該追加之請求，經核與原訴訟之基礎事
    實同一，依民事訴訟法第255條第1項第2款規定，委無不合
    ，自應准許。再系爭房屋於另件債務人異議之訴事件審理中
    ，遭被上訴人拆除，上訴人丁○○以情事變更為由，為訴之
    變更，請求被上訴人賠償1元之損害。案雖經本院以95年度
    上更(一)字第204號判決其勝訴確定，惟丁○○於該事件，僅
    就房屋遭毀損所受損害中之1元，先為請求，其餘損害部分
    ，則陳明予以保留，有該判決書可稽（見本院卷第2宗146頁
    ，即判決書第5頁(二)）。乃丁○○於本件再就其餘損害，請
    求賠償1元，自非該確定判決之既判力所及。被上訴人辯稱
    丁○○之請求，有違一事不再理原則云云，並不可採，均應
    先說明。
五、丁○○、戊○○於60年間，分別住入系爭房屋，該房屋未辦
    理保存登記，其基地登記為被上訴人所有；兩造曾於90年10
    月間簽訂和解書（下稱系爭和解書），91年２月21日另簽訂
    系爭協議書，上訴人已依該協議書之約定，領取743萬4,900
    元先期搬遷補償費之事實，為兩造所不爭執，並有系爭和解
    書及協議書在卷可按（原審卷第1宗85頁、86頁），堪認為
    真實。又依被上訴人不爭執真正之「空軍總部公寓眷舍申請
    價配人員繳款通知單」、「空軍總司令部主計署收據」、「
    空軍自建公寓住宅抽籤分配辦法（同上卷宗9頁至11頁），
    其上分別記載：「價配」、「公寓眷舍第某期價款」，及「
    價款未繳清人員不得參加抽籤」等情以觀。上訴人主張系爭
    房屋為其等所價購，非被上訴人無償配住，即屬可採。被上
    訴人辯稱該房屋為伊起造配住予上訴人云云，並無足取。系
    爭房屋既係上訴人向被上訴人所價購，並經被上訴人於61年
    間交付上訴人占有使用，縱該房屋未經辦理保存登記，並移
    轉登記予上訴人，仍可認上訴人已取得系爭房屋之事實上處
    分權。被上訴人辯稱上訴人無由取得該房屋事實上處分權，
    亦無可取。
六、又兩造就系爭房屋之處分權，於90年10月間簽訂系爭和解書
    ，約明被上訴人與價購住戶之上訴人皆同意，可比照眷改條
    例之改建基本權益，作為先期補償辦理之依據。至於產權之
    爭議，雖就上訴人主張因功受邀承購補償部分，雙方願意循
    法庭作出仲裁後遂（履）行，於遂行之同時，上訴人始願放
    棄處分權之主張（原審卷第1宗85頁）。然延伸該和解書，
    兩造嗣又於91年2月14日簽訂系爭協議書，於第1條除重申兩
    造同意由被上訴人依眷改條例之改建基本權益，作為對上訴
    人先期搬遷補償依據（即每戶743萬4,900元）之旨外。更約
    明上訴人應於本次（先期）領款手續辦妥後，應將系爭房屋
    騰空，交予被上訴人處分（同上卷宗86頁）。乃上訴人或自
    承或未爭執業已領取該先期搬遷補償款（本院卷第4宗31頁
    ），則被上訴人於公告限期上訴人取走屋內貴重物品，自行
    搬離，逾期即以廢棄物處理（原審卷第1宗53頁至60頁）後
    ，縱係依上訴人猶爭執是否已失效力之取締辦法相關規定，
    執行系爭房屋之拆除，於系爭協議書，關於被上訴人得處分
    該房屋之約定，尚屬無悖。即令因而使上訴人之系爭房屋，
    或丁○○所指其置於系爭房屋內之6幅國畫同遭毀損，仍難
    謂被上訴人有何故意或過失之不法侵權行為可言。
七、上訴人雖又陳稱系爭協議書係屬二階段履行之協議，須待系
    爭房屋產權爭議部分，依第2條約定，簽請被上訴人總司令
    或國防部長裁奪後，被上訴人始得處分系爭房屋，此觀諸該
    協議書第1條：甲方（上訴人）應於本次領款手續辦妥後，
    於若干個月後，將系爭房舍騰空交予乙方（被上訴人）處分
    之約定，於該若干個月部分，猶係空白自明等語。然縱觀系
    爭協議書之約定意旨，並無以上訴人將系爭房屋交被上訴人
    處分，附以被上訴人應完成第2條之履行為條件。而第1條關
    於若干個月部分，既係空白，自表示無期限之限制。參以如
    謂被上訴人各已給付上訴人743萬4,900元之先期補償，尚不
    得拆除系爭房屋，猶需待產權爭議及補償經被上訴人總司令
    或國防部長裁奪後，方得為之，亦與常情有違，且非事理之
    平。上訴人此部分主張，自無可取。至於被上訴人是否應另
    與上訴人進行協議或予以補償？核非本件所得審酌，應予說
    明。
八、綜上所述，被上訴人拆除系爭房屋，既無故意或過失之不法
    侵權行為，則上訴人請求被上訴人賠償財產上之損害，及追
    加請求賠償精神上之損害，自屬無據，不應准許。原審據此
    駁回上訴人之請求，於法並無不合。上訴意旨，指摘原判決
    （除減縮部分外）為不當，聲明廢棄，非有理由，應予駁回
    。上訴人於本院所為訴之追加，亦無理由，應予駁回。此外
    ，本件事實已臻明確，兩造其餘之攻擊防禦方法，經核與勝
    訴之判斷無所關涉，爰不予一一論酌，附此敘明。
九、據上論結，本件上訴及追加之訴，均無理由，依民事訴訟法
    第449條第1項、第78條、第85條第1項前段，判決如主文。
中　　華　　民　　國　　96　　年　　11　　月　　7 　　日
                    民事第十二庭
                        審判長法　官  陳駿璧
                              法　官  陳邦豪
                              法　官  王仁貴
正本係照原本作成。
如不服本判決，應於收受送達後20日內向本院提出上訴書狀，其
未表明上訴理由者，應於提出上訴後20日內向本院補提理由書狀
（均須按他造當事人之人數附繕本）上訴時應提出委任律師或具
有律師資格之人之委任狀；委任有律師資格者，另應附具律師資
格證書及釋明委任人與受任人有民事訴訟法第466條之1第1項但
書或第2項（詳附註）所定關係之釋明文書影本。
中　　華　　民　　國　　96　　年　　11　　月　　8 　　日
　　　　　　　　　　　　　　　書記官  章大富
附註：
民事訴訟法第466條之1（第1項、第2項）：
對於第二審判決上訴，上訴人應委任律師為訴訟代理人。但上訴
人或其他法定代理人具有律師資格者，不在此限。
上訴人之配偶、三親等內之血親、二親等內之姻親，或上訴人為
法人、中央或地方機關時，其所屬專任人員具有律師資格並經法
院認為適當者，亦得為第三審訴訟代理人。
